【裁判字號】    92,上訴,438
【裁判日期】    920506
【裁判案由】    違反公職人員選舉罷免法
【裁判全文】
臺灣高等法院臺中分院刑事判決                    九十二年度上訴字第四三八號
    上  訴  人  臺灣台中地方法院檢察署檢察官
    被      告  辛○○
    選任辯護人  張績寶
    選任辯護人  張繼準
右上訴人因違反公職人員選舉罷免法案件，不服臺灣台中地方法院九十一年度訴字第
一四一○號中華民國九十二年一月八日第一審判決（起訴案號：臺灣台中地方法院檢
察署九十一年度選偵字第八十六號），提起上訴，本院判決如左：
    主      文
上訴駁回。
    理      由
一、本件公訴意旨略以：被告辛○○於民國（下同）九十年十一月間，當選臺中縣大
    肚鄉新興村長樂會（以下簡稱長樂會）會長，並於九十一年二月間（即農曆年甫
    過後）始有意參選九十一年度臺中縣大肚鄉新興村村長之基層公職人員選舉，並
    於同年四月間向臺中縣選舉委員會登記為該村之村長候選人。其竟基於對有投票
    權人贈送禮品為行求賄賂而約其投票權為一定行使之賄選犯意，利用舉辦長樂會
    屏東墾丁旅遊之機會，於出發前幾日，先至臺中縣烏日鄉○○街二三０號「阿麟
    五金、玩具、普洱茶、藝品批發商行」（以下簡稱阿麟五金商行），向店員戎志
    強，以每台約九十五元之代價，批發購入ＷＡＸＩＢＡ品牌ＸＢ—八九八Ｂ款型
    （代號Ｎ00000000 ）之收音機，共計約一百臺，總金額約九千五百元。其後於
    同年三月二十七日，召集長樂會會員，由臺中縣大肚鄉新興村出發，前往屏東墾
    丁二日旅遊，然於同月二十八日傍晚旅遊結束前，遊覽車返途行經國道中山高速
    公路王田交流道之際，辛○○將備妥之上開收音機取出，逐一分送贈予有投票權
    之會員即台中縣大肚鄉新興村之村民，共有連順國、何阿滿、何坤鐘、丙○○○
    、壬○○、趙加再、林萬福、趙文進、戊○○○、陳林桂花、陳蔡市、陳趙盡、
    趙清金、陳友朋、施劉貞貞、蔡郭阿秀、蔡武雄、蔡木桂、蔡林碧霞、趙陳便、
    蔡郭有安、黃陳雪仔、黃金河、黃林榮煤、林洪寶春、杜呂鈴美、張鄭嫌、陳清
    泉、薛趙金花、洪蓮金、張蘇桂花、張秋波、薛龍木、盧素貞、陳王月娥、楊水
    發、趙世噸、趙陳雲卿、洪趙堯、楊趙玉桂、歐朝枝、何緞、癸○、趙世傑、趙
    欽騰、趙阿宗、趙黃葉、趙洪柑、李富雄、李張淑珠、庚○○、丁○○、趙水發
    、趙李換、趙沂明、趙徐碧雲、薛永明、陳月紅、張火、張寶猜、邱朝財、趙添
    火、趙樹木、陳含笑、趙茂榮、陳文木、薛紀甜、王銘珠等六十九人，並於分發
    收音機當時，向有投票權之人即上開村民等六十九人行求，表示如其參選村長，
    要請大家多多支持幫忙或要想到她等語，共計行求賄選總金額約六千五百五十五
    元，使上開有投票權之村民，各取得上開收音機一台，相當於不正利益約九十五
    元。因認被告涉有違反選舉罷免法第九十條之一第一項之對於具有投票權之人行
    求賄賂，而約定其為一定之行使者之罪嫌。
二、按犯罪事實應依證據認定之，無證據不得推定其犯罪事實；又不能證明被告犯罪
    者，應諭知無罪之判決；刑事訴訟法第一百五十四條、第三百零一條第一項分別
    定有明文。又犯罪事實之認定，應憑真實之證據，倘證據是否真實尚欠明確，自
    難以擬制推測之方法，為其判斷之基礎；而認定犯罪事實之證據係指足以認定被
    告確有犯罪行為之積極證據而言，該項證據自須適合於被告犯罪事實之認定，始
    得採為斷罪資料 (最高法院著有五十三年臺上字第六五六號、二十九年上字第三
    一０五號判例參照 )。且刑事訴訟上證明之資料，無論其為直接或間接證據，均
    須達於通常一般之人均不致有所懷疑，而得確信其為真實之程度，始得據為有罪
    之認定，若其關於被告是否犯罪之證明未能達此程度，而有合理懷疑之存在，致
    使無從形成有罪之確信，根據「罪證有疑，利於被告」之證據法則，即不得遽為
    不利被告之認定 (最高法院七十六年度臺上字第四九八六號判例參照 )。其以情
    況證據（即間接證據）斷罪時，尤須基於該證據在直接關係上所可證明之他項情
    況事實，本乎推理作用足以確證被告有罪，方為合法，不得徒憑主觀上之推想，
    將一般經驗上有利被告之其他合理情況逕予排除 (最高法院三十二年上字第六七
    號判例意旨參照)。
三、查公訴人認被告犯右開罪行，係以：
（一）連順國、何阿滿、何坤鐘、丙○○○、壬○○、趙加再、林萬福、趙文進、戊○○○、陳林桂花、陳蔡市、陳趙盡、趙清金、陳友朋、施劉貞貞、蔡郭阿秀
      、蔡武雄、蔡木桂、蔡林碧霞、趙陳便、蔡郭有安、黃陳雪仔、黃金河、黃林
      榮煤、林洪寶春、杜呂鈴美、張鄭嫌、陳清泉、薛趙金花、洪蓮金、張蘇桂花
      、張秋波、薛龍木、盧素貞、陳王月娥、楊水發、趙世噸、趙陳雲卿、洪趙堯
      、楊趙玉桂、歐朝枝、何緞、癸○、趙世傑、趙欽騰、趙阿宗、趙黃葉、趙洪
      柑、李富雄、李張淑珠、庚○○、丁○○、趙水發、趙李換、趙沂明、趙徐碧
      雲、薛永明、陳月紅、張火、張寶猜、邱朝財、趙添火、趙樹木、陳含笑、趙
      茂榮、陳文木、薛紀甜、王銘珠等人，為臺中縣大肚鄉新興村村民，同屬該村
      長樂會會員，共六十九人，均係該村之有投票權之人，有年籍資料在卷可查。
（二）被告辛○○於同年三月二十七、二十八日，召集上開有投票權人計六十九人，
      共同至屏東墾丁旅遊二日，並於返家行經中山高速公路時，將其事先向阿麟五
      金行購買價值約九十五元之收音機一臺，逐一無償分送給上開有投票權之人一
      情，此有證人即該村長樂會會員連順國等六十九人、非會員亦非新興村民之沈
      添進、趙泗宗、陳俊郎、陳薛春綢等四人，及證人即阿麟五金行戎志強、林俊
      麟二人，分別於警訊、偵查時證述在卷，並有旅遊名冊、帳冊各一份、收音機
      照片一紙附卷可參，以及扣案之收音機八臺可證。
（三）被告於調查人員訊問及偵查時自承：「在（今年）農曆過年後，丁○○曾到我
      家談及現任村長癸○做得太差，如果他要連任參選，丁○○聲稱他也要參選，
      而我也向他表示我亦要參選村長。我決定參選應在今年四月間，而我係在今年
      四月二十四日領表並登記參選」等語。足見被告有意參選臺中縣大肚鄉新興村
      村長，係在召集旅遊之前。事後於同年四月間，被告確已登記參選該村村長並
      籌設競選辦公室，對外宣傳拉票，經檢察官指揮調查人員及警員到場搜索調查
      屬實，有宣傳單五張附卷可資佐證。
（四）被告逐一分送上開收音機給上開有投票權人即每一參與旅遊之會員時，並表示
      如其要參選村長時，請大家多支持幫忙等情，業據證人即其中參與旅遊之會員
      林李勤（起訴書誤為林李秀琴）、壬○○、庚○○於警訊及偵查時證述明確
      。被告雖於調查人員訊問及偵查時供承：「我在買回收音機後，就找我女兒去
      印製「新興村長樂會九十一年度自強活動辛○○敬贈」字樣，逐臺黏貼。分送
      時向大家（指上開參加旅遊之人）表示只要大家看到該收音機或收聽收音機時
      ，就想到我辛○○」等語，與證人即長樂會助理員連順國於警訊及偵查時證述
      ：伊僅在被告發收音機時說如果使用到收音機，要想到我這會長，但未聽到辛○○是否有說如果要選村長，請大家多支持幫忙等情相符。但被告本身於此旅
 遊活動之前，早已有參選村長之打算，且旅遊當時，亦離登記參選日即同年四
      月二十日，尚有一段時日，無須急於表態確定或下決定；再其身為會長，藉由
      旅遊機會，將收音機分送給旅遊之長樂會員，亦可達日後決定參選村長進行鋪
      路。再者於九十一年度，臺中縣大肚鄉長樂會之會員多達一百六十多人一節，
      此有長樂會會員名冊附卷可資參照，被告既於九十一年度，首次當選長樂會會
      長，如因感謝會員支持其為會長之故，依常情審度，應會平等對待長樂會之每
      一會員，即每一會員應同時收到一份紀念品，惟被告僅購買收音機一百臺，並
      分送給參加旅遊之長樂會會員六十九人（其餘送給助選員八臺、非會員四臺、
      司機、小姐各一臺，乃避免遭人訾議，一併發放），且兩者時間，亦離參選村
      長登記日不久。被告所謂「因每任會長都會送會員紀念品」云云，顯非實情，
      要難可採；另被告辯稱：「只要大家看到該收音機或收聽收音機時，就想到我
      辛○○」等語，如同暗示參加旅遊之會員，被告辛○○日後有參選村長等活動
      ，要記得被告曾送禮渠等，別忘支持被告一票等為據。
四、訊據被告辛○○對於其擔任長樂會會長，舉辦會員屏東墾丁旅遊並於回途無償分
    送上開價值約九十五元之收音機，且於同年四月間登記參選臺中縣大肚鄉新興村
    村長候選人之事實坦承不諱，惟堅決否認有何賄選犯行，辯稱：送東西是慣例，
    每任會長都有送紀念品，伊才送給參加旅遊之會員每人各一臺收音機，且同次參
    與村長選舉之另二位候選人癸○、丁○○亦有參加該次墾丁旅遊，伊若在當時發
    表要出來選村長，請大家支持之言論，豈非落人口實，伊絕不可能向他們說要參
    選村長，請他們多多支持幫忙或要想到伊的話，況伊如果要賄選僅可每個都送等
    語。
五、經查：
（一）歷任長樂會長均有舉辦自強活動之旅遊，並致贈紀念品，且自強活動之紀念品
      向來僅致贈予參加之人，並非致贈予全體會員，長樂會十週年紀念之紀念品始
      贈送予全體會員等情，分別經證人即長樂會第八屆至第十一屆之會長張秋波、
      證人即長樂會會員戊○○○、乙○○、趙陳雲卿等人於原審及本院證述明確（
      見原審九十一年八月七日審判筆錄、本院卷第五十二頁），證人薛龍木、李富
      雄亦於警訊中證稱：「贈送會員禮品，是每任會長都會作的事」「以前的會長
      都會送東西（紀念品）。」（九十一年度選偵八六號卷第七六頁、第一一○頁
      ）。故公訴人質疑紀念品未平等贈送全體會員一節，難據為被告犯罪之佐證。
（二）該次旅遊共分甲、乙二車，與被告同時參加村長選舉之候選人癸○、丁○○，
      亦有參加被告舉辦之上開長樂會墾丁旅遊，二人均坐乙車等情，有被告提出之
      選舉公報一件、車次表二件、全體合照相片二幀等在卷可稽（見原審被告選任
      辯護人九十一年八月十六日呈報狀所附），且經證人癸○、丁○○於原審到庭
      證述無誤，二人並均明確證稱：未聽到被告說村長選舉請求支持一類的話等語
      ，而癸○為當時之村長，早已表態欲競選連任（見原審九十一年十月四日審判
      筆錄及本院卷第四十九頁），被告若在乙車公然賄選，豈非自行予癸○選舉時
      攻擊之藉口？衡情被告斷不可能在證人癸○、丁○○所坐之乙車表態賄選。
（三）至於證人林李勤、壬○○、庚○○之證言：
  １、查證人即參與旅遊之會員林李勤、庚○○於警訊時及九十一年五月二十一日
      偵訊（地點在臺中縣警察局烏日分局）時與證人壬○○雖證稱：被告分送上開
      收音機予上開有投票權人即每一參與旅遊之會員時，曾表示如其要參選村長時
      ，請大家多支持幫忙云云，惟經原審法院隔離訊問三人結果，三人均翻供，林
      李勤改稱：我不識字，被告沒有在車上說她要選村長，警察問時，我重聽，
      聽不太懂。檢察官問的時候也是。壬○○則改稱：警察問時，我是說被告要選
      第一屆會長，不是說選村長，檢察官那邊（訊問時）也是說選會長，我說我不
      知道她要選村長，我不識字等語；庚○○係改稱：被告並無在車上說他要選村
      長，是警察一直嚇我，說我有隱瞞，檢察官訊問時警察叫我不要翻供，偵訊時
      警察也有帶我們去，我只好說一樣等語（見原審九十一年十一月十三日審判筆
      錄），嗣於本院調查時證人林李勤證稱：我有重聽，聽不懂，不知如何答話
      等語，證人庚○○證述：是警察一直恐嚇我，我害怕才這樣說等語，證人壬○○證述：辛○○沒有講，我也沒有這樣說等語，與警、偵訊所言顯不一致。
  ２、證人林李勤、庚○○警訊之證述並無錄音帶可供比對，證人壬○○於警訊時
      證稱：沒有聽到辛○○說選舉要支持她的事，她有在車上提到選村長，但並未
      叫別人選給她等語 (見偵查卷第二十二頁)。
  ３、經原審法院調出九十一年五月二十一日偵訊錄音帶當庭勘驗結果（原審九十一
      年十二月四日審判筆錄），林李勤部分為：「檢察官問：當時她有無說她要
      選村長？證人勤答：她沒有說。沒有。檢察官問：不是說這次村長選舉要請大
      家多支持幫忙？證人答：好像沒說這樣，不太了解（音量很小）。檢察官問：
      上次我去：：：問你不是說：：：（聽不清楚）。證人答：是說如果後日（臺
      語，以後之意）選村長再請大家幫忙。問：是在那裡說？答：在車內講。：：
      ：檢察官問：在哪裡下車？是在高速公路上發的，還是下車之前？證人答：（
      遲疑）我不太記得。檢察官說：不要緊，你記得就說，我不會把你怎麼樣，你
      順順的講，不關你的事。證人答：我不懂這些（笑）。」壬○○部分為：「檢
      察官：歹勢今天要請教你：：：她在車上有無說選村長請大家支持？證人答：
      聽了怎樣我也不知道，好像有說這樣，大家說好，就這樣子。」庚○○部分為
      ：「檢察官問：他是否在車上說如果以後出來選村長請大家支持？證人答：沒
      有這樣講，檢察官問：沒有這樣講，那是怎樣講？證人答；我也不會講。檢察
      官說：有人說她之前當初車上有這樣講，那有可能你說：：：你老實講就回去
      沒事情，不然到時又叫你：：：有還是沒有？你有沒有聽到？證人（很小聲回
      答）有。檢察官問：當時在車上是否說以後我選村長，請大家多支持，好不好
      ？證人答：（沒有聲音）。」
  ４、據上開偵訊錄音帶內容所示，證人林李勤、庚○○起初均陳稱被告並無要求
      渠等於村長選舉時支持之事，嗣後始為不利被告之陳述，而證人庚○○當時係
      與癸○、丁○○同車，即乙車（見原審法院九十一年十一月十三日審判筆錄第
      三頁），依經驗法則而論，被告決無可能在癸○所坐之乙車公然賄選，如上述
      ，證人庚○○於上開警偵訊中之供述，尚難遽加採信。
  ５、證人壬○○雖坐於甲車，然壬○○根本未聽清楚被告所說內容（聽了怎樣我也
      不知道，好像有說這樣，大家說好，就這樣子），偵查所述並不明確，且與前
      開警訊所證不合，尚不足據為不利被告之認定。
  ６、證人林李勤（坐甲車）於偵訊雖曾稱「是說如果後日（臺語，以後之意）選
      村長再請大家幫忙：：：在車內講。」等語，然經移送機關遍訪其餘長樂會會
      員（甲、乙車均有）結果，並無其餘會員聽得此言，更有多人表示當時並不知
      道被告將參與村長選舉（九十一年度選偵字第八六號卷第十九頁至第一四九頁
      ），原審另再傳訊坐於林李勤旁之戊○○○、坐於壬○○旁之乙○○，二人
      亦一致再次證稱未聽得此言（見原審法院九十一年八月七日審判筆錄），被告
      若確在車上向會員尋求競選之支持，理應有多數人同時聽聞，何以僅有證人林
      李勤聽得？實不符常情，再參以林李勤於偵訊中係先稱：「她沒有說。沒
      有。：：：好像沒說這樣，不太了解。」經檢察官詰以：「上次我去：：：問
      你不是說：：：（聽不清楚）」後，始改稱「是說如果後日選村長再請大家幫
      忙。」等語，故證人林李勤警偵訊中證言是否真實，顯有疑義，亦不足據為
      不利被告之認定。
（四）至於被告雖坦承於致贈收音機時宣佈稱：「只要大家看到該收音機或收聽收音
      機時，就想到我辛○○」等語，核與證人即長樂會助理員連順國於警訊及偵查
      中所述相符，惟公職人員選舉罷免法第九十條之一第一項之投票行賄罪，其行
      賄者之一方，係認知其所行求、期約或交付之意思表示，乃為約使有投票權人
      為投票權一定之行使或不行使；在受賄者之一方，亦應認知行賄者對其所行求
      、期約或交付之意思表示，乃為約使其為投票權一定之行使或不行使，被告於
      舉辦上開旅遊活動時，尚未登記參選村長，其又非現任村長，會員中多人證稱
      當時並不知道被告將參與村長選舉，已如上述（九十一年度選偵字第八六號卷
      第十九頁至第一四九頁），縱使被告內心具有行賄之故意，然而所用之「大家
      看到該收音機或收聽收音機時，就想到我辛○○」等語，相當平常，並未涉及
      選舉、投票情事，對於受贈禮物之會員而言，渠等僅認知此為長樂會依慣例贈
      送之紀念品，並不足以使收受禮物之長樂會會員們認知此為約使其為投票權一
      定之行使，上開法條之規定若擴張至公訴人所指之程度，則民意代表於平日選
      民婚喪喜慶贈送禮金、奠儀、花圈禮品等，其目的無不在於希望選民將其牢記
      於心，留下良好印象，是否均應同以該罪責相繩？其有悖常情甚明。故公訴人
      所指該節，亦不足據為被告犯公職人員選舉罷免法第九十條之一第一項之投票
      行賄罪之依據。
六、綜上所述，被告辛○○所辯應堪採信。此外復查無其他積極證據足證被告犯右開
    罪行，原審爰為無罪之諭知，核其認事、用法均無不當，檢察官以原審判決無罪
    不當為由上訴，核無理由，應予駁回。
七、併辦意旨另以：被告辛○○於九十一年三月底某日託人載送三十箱飲料至己○○
    主持坐落台中縣大肚鄉○○村○○路○段一三二巷二弄三十四號之聖安宮，嗣後
    並至己○○父母住處拜訪，要渠等於村長選舉時選她，因認被告犯有公職人員選
    舉罷免法第九十條之一第一項之罪嫌云云。訊據被告固不否認有於右開時間送三
    十箱之綠茶及烏龍茶至聖安宮之事實，惟堅決否認犯投票行賄罪嫌云云，辯稱：
    伊是在他們進香之前就送過去了，每箱一百二十元，不是為了選舉的事情，是要
    給進香的人喝的，進香團很多不是新興村的人，進香在伊登記參選之前，後來伊
    登記參選村長之後，每戶都有去拜票等語，經核與證人己○○於本院調查時證述
    ：辛○○是在我們要去進香前十幾天就送飲料過來，說是要給香客喝的，當時她
    還沒有登記競選村長，送飲料後十幾天辛○○至伊家中拜訪說要競選村長拜託支
    持她，進香那天才辨理村長登記，進香團是四處招攬的，共有十一部遊覽車的香
    客，伊在進香前五天左右才知道她要競選村長，所以才不敢發出去給香客使用等
    語相大致符合，況右開起訴部分既經判決無罪，此部分與該部分間即無連續犯之
    裁判上一罪之關係，本院無從併審，應退回移送單位另行處理，併予敘明。
八、據上論斷，應依刑事訴訟法第三百六十八條，判決如主文。
    本案經檢察官甲○○到庭執行職務。
中      華      民      國      九十二   年       五      月    六      日
                                臺灣高等法院臺中分院刑事第九庭
                                      審判長法  官  陳  筱  珮
                                            法  官  吳  重  政
                                            法  官  康  應  龍
右正本證明與原本無異。
如不服本判決應於收受送達後十日內向本院提出上訴書狀，其未敘述上訴之理由者並
得於提起上訴後十日內向本院補提理由書（均須按他造當事人之人數附繕本）。
                                            書記官  黃  薰  慧
中      華      民      國      九十二   年       五      月     八     日
                                                                        Ａ


司法院資訊處製作；財團法人民間司法改革基金會備份。
